【裁判字號】    95,重訴,35
【裁判日期】    970714
【裁判案由】    損害賠償
【裁判全文】
臺灣屏東地方法院民事判決              95年度重訴字第35號
原      告  台灣土地銀行股份有限公司
法定代理人  乙○○
訴訟代理人  史乃文律師
            丁○○
被      告  己○○
            戊○
共      同
訴訟代理人  蔡錫欽律師
被      告  甲○○
            丙○○
上列當事人間請求損害賠償事件，本院於民國97年6 月30日言詞
辯論終結，判決如下：
    主  文
原告之訴及假執行之聲請均駁回。
訴訟費用由原告負擔。
    事實及理由
壹、程序部分：
  (一)本件被告甲○○經合法通知，未於言詞辯論期日到場，核無
    民事訴訟法第386 條各款所列情形，爰依原告聲請，由其一
    造辯論而為判決。
  (二)按訴狀送達後，原告不得將原訴變更或追加他訴，但擴張應
    受判決事項之聲明者，不在此限，民事訴訟法第255 條第1
    項第3 款定有明文。本件原告依債務不履行之法律關係起訴
    請求被告應連帶給付原告新臺幣（下同）1,000 萬元，嗣於
    本件準備程序中擴張請求：1.被告應給付原告500 萬元，及
    其中200 萬元自民國96年6 月6 日準備書(五)狀繕本送達翌日
    起，其餘300 萬元自96年12月12日辯論意旨狀繕本送達翌日
    起均至清償日止，按年息百分之5 計算之利息。2.被告甲○○、己○○應給付原告760 萬元，及其中300 萬元自96年6
    月6 日準備書(五)狀繕本送達翌日起，其餘460 萬元自96年12
    月12日辯論意旨狀繕本送達翌日起，均至清償日止，按年息
    百分之5 計算之利息。3.被告甲○○、丙○○應給付原告24
    0 萬元，及自96年6 月6 日準備書(五)狀繕本送達翌日起至清
    償日止，按年息百分之5 計算之利息，有起訴狀、民事辯論
    意旨狀附卷可稽，經核屬擴張應受判決事項之聲明，應予准
    許。
貳、實體部分：
一、原告起訴主張：
  (一)就黃進興貸款部分：
  1.緣被告丙○○於82年10月間擔任原告屏東分行之領組，負責
    徵信及帳戶管理之業務，另被告甲○○則為徵信業務主管，
    對於申請貸款案件中所提供之擔保品為不動產，而有禁建或
    限建之情形之者，不宜徵為擔保品知之甚詳。訴外人黃進興
    於82年10月15日向原告屏東分行申請2,800 萬元之貸款，被
    告丙○○為前開貸款案件之徵信人員，自應就黃進興所提供
    擔保之土地即如附表所示之土地為詳實之評估並撰寫報告。
    詎被告丙○○明知如附表所示之土地係屏東縣佳冬鄉都市計
    畫內之土地，應與東側兒一及南側８公尺計劃道路一併辦理
    市地重劃，並完成法定程序後，始得申請發照建築之禁止建
    築之限制，卻未在調查報告中記載。
  2.又被告丙○○明知上開申貸案件之實際貸款人為訴外人智祥
    建設有限公司，黃進興僅係人頭，亦自承未曾向黃進興本人
    徵信，即在不動產擔保放款調查報告虛偽記載「申請人從事
    裝璜業及投資建築業，有從業及投資收入，具還款來源，年
    收入約500 萬元，年支出約100 萬元，結存400 萬元」等之
    不實事項，堪認被告丙○○違背其徵信義務，自應負債務不
    履行之損害賠償責任。
  3.被告甲○○為徵信主管，就被告丙○○之徵信業務負有督導
    之責，對於徵信資料中所附之「建築線指示申請書圖」內之
    記載亦不能諉為不知，竟仍核准貸款，被告甲○○既未盡監
    督義務，亦應對原告負債務不履行之損害賠償責任。
  4.被告己○○於85年6 月7 日擔任原告屏東分行之經理，負責
    綜理分行放款、徵信、催收等業務之督導，其明知黃進興貸
    得2,800 萬元後，將其中之100 萬元以現金存入被告己○○
    之配偶即任職原告屏東分行行員之被告戊○私人帳戶，另於
    同年11月11日簽發面額共2,207,000 元之支票存入被告戊○
    之帳戶，且被告己○○亦知悉黃進興於核准貸款後應依其於
    84年11月9 日書立之承諾書於放款後一年內動工興建房屋。
    詎被告己○○於到任後並未立即收回借款，任憑黃進興於85
    年7 月間延滯繳息而成為呆帳，被告己○○即有監督不週之
    責，而違反其委任責任，亦應負債務不履行之損害賠償責任
    。茲黃進興2,800 萬元之貸款案件，自85年7 月9 日起即延
    滯欠繳，轉銷呆帳之金額為17,045,144元，為此爰請求被告
    賠償原告500 萬元等語。並於本院聲明：被告應給付原告50
    0 萬元，及其中200 萬元自96年6 月6 日準備書(五)狀繕本送
    達翌日起，其餘300 萬元自96年12月12日辯論意旨狀繕本送
    達翌日起，均至清償日止，按年息百分之5 計算之利息。
  (二)就何英竣貸款部分：
  1.被告甲○○於86年7 月間擔任原告屏東分行徵信業務之襄理
    ，訴外人何英竣為其胞弟。詎何英竣於86年7 月8 日申請貸
    款案件時，被告甲○○竟未予迴避，仍擔任何英竣貸款案之
    徵信案件主管。且明知何英竣所有坐落屏東市○○路84-5號
    房地（下稱廣興路房地），係向訴外人林江樺所購買，林江
    樺曾於84年12月間提供廣興路房地為擔保品向原告屏東分行
    貸款430 萬，當時徵信核估價值為4,992,000 元。詎於何英
    竣提供相同之擔保品申貸時，無提高加成之理由，逕為不實
    核估前開房地價值為8,903,000 元，使前開房地易手為何英
    竣所有之短短1 年半之時間，暴增3,911,000 元，顯然為不
    實之核估。被告甲○○已違反契約責任，自應對原告負損害
    賠償責任。
  2.另被告己○○於前開貸款案件，已任職該分行之經理，對於
    被告甲○○違法核估價值，不能諉為不知，且被告己○○亦
    知悉林江樺前已遲繳利息而由原告屏東分行聲請本院強制執
    行，經鑑定之價值為4,848,000 元，被告己○○竟未對該貸
    款案提出反對或增加擔保之批示，仍於86年7 月22日以760
    萬元核貸予何英竣，再由何英竣於當日轉帳2,389,000 元至
    被告己○○之配偶即被告戊○之帳戶內。茲何英竣之貸款案
    其中430 萬元部分，於88年10月2 日起逾期，金額為4,505,
    233 元，330 萬元部分，於89年9 月20日起逾期，金額為3,
    456,552 元，合計為7,961,775 元而成為呆帳，被告己○○
    難謂無違反其委任責任，亦應負債務不履行之損害賠償責任
    。爰請求被告甲○○、己○○給付原告760 萬元等語。並於
    本院聲明：被告甲○○、己○○應給付原告760 萬元，及其
    中300 萬元自96年6 月6 日準備書(五)狀繕本送達翌日起，其
    餘460 萬元自96年12月12日辯論意旨狀繕本送達翌日起，均
    至清償日止，按年息百分之5 計算之利息。
  (三)就何榮坤貸款部分：
    緣被告丙○○於87年9 月間擔任原告屏東分行徵信主管及授
    信審查小組成員，被告甲○○則擔任徵信襄理及授信審查小
    組。被告丙○○、甲○○明知訴外人何榮坤為被告甲○○之
    胞弟，在辦理何榮坤之貸款案時，被告甲○○應利益迴避，
    不得擔任授信審查小組成員；被告丙○○明知何榮坤申辦貸
    款之擔保品即屏東縣里港鄉○○○段715-10地號土地（下稱
    瀰力肚段715-10地號土地），於87年6 月4 日訴外人何英竣
    向原告屏東分行借款2,000 萬元時，係依87年6 月之公告現
    值加成100 ％計算估價，為19,805,000元，於87年9 月間，
    公告現值並未調漲，被告丙○○及甲○○竟仍將瀰力肚段71
    5-10地號土地調整加成185 ％，致鑑估價值由87年6 月之19
    ,805,000元暴增為87年9 月之28,217,000元，而同意增貸50
    0 萬元，堪認被告丙○○、甲○○違反其受任為徵信、授信
    之業務。而前開貸款案件，自88年7 月25日起逾期，金額為
    5,032,031 元，被告丙○○、甲○○自應負債務不履行之損
    害賠償責任。爰請求被告甲○○、丙○○賠償原告240 萬元
    。並於本院聲明：被告甲○○、丙○○應給付原告240 萬元
    ，及自96年6 月6 日準備書(五)狀繕本送達翌日起至清償日止
    ，按年息百分之5 計算之利息。
二、被告己○○、戊○則以：
  (一)被告己○○於85年6 月27日，始由他處調任原告屏東分行經
    理乙職。依原告公司規定，有關貸款案件之申貸程序，係先
    由徵信人員及授信人調查並製作紀錄，再行鑑估擔保物或申
    貸人之信用，完成後再送審查小組，俟審查小組書面審查決
    定後，再送經理人核定，經理人再以審查小組之書面為審查
    、核定，是若審查小組之書面資料無記載申貸人何榮坤、何
    英竣與被告甲○○之親屬關係，被告己○○即無從得知該事
    由，而難謂被告有可歸責之事由。再者，就該公營金融保險
    事業機構人員生活道德規範要點第21項所拘束應予迴避之授
    信人員，乃係指「有最終准駁權限之授信人員」，而非涵蓋
    所有之職員，本件被告甲○○非有最終准駁權限之授信人員
    ，自無上開規範之適用，是被告並未違反上開利益迴避原則
    之規定。從而，縱己○○未確查申貸人何榮坤、何英竣為甲○○之親屬而准予借貸之決定，亦無違反利益迴避原則之規
    定，難謂被告己○○有可歸責事由，自不負債務不履行之賠
    償責任。
  (二)退萬步言，縱認被告甲○○有未依規定遵守利益迴避原則，
    而原告所受之損害乃係因借貸人無力償還貸款，致原告債權
    無法獲得實現所生之損害。而本件貸款案件於申貸當時完全
    符合借貸條件與規定，僅係被告甲○○未依規定為利益迴避
    而已，是任何借貸人皆有無力償還借款之風險，被告所審查
    重點乃在於借款人是否有能力償還借款，並依其所提供之擔
    保品進行評估。故若明知借款人無能力償還借款抑或是擔保
    品價值顯不相當於借款價值，始可能構成對原告之受任義務
    有債務不履行之可歸責事由。被告甲○○等人對於申貸人提
    供之擔保物之鑑估並未有超估之情，即無損害原告利益。雖
    然事後債務人何榮坤、何英竣無法清償債務造成呆帳，此乃
    係不動產滑落價格大幅降低，以致無法完全求償。是本件原
    告所受之損害，乃係肇因於債務人何榮坤、何英竣無資力償
    還借款，而被告等對於債務人何榮坤、何英竣還款能力之調
    查與審查並無過失，故雖被告甲○○未為利益迴避被告己○○未予糾正，然亦僅係違反相關之內部行政責任，而與原告
    所受之損害間不具任何之因果關係，既不具因果關係，自難
    認有可歸責於被告己○○之事由，而致原告受有債務不履行
    之損害。
  (三)再者，被告戊○並未擔任徵信、授信貸款等職務，是就屏東
    分行所核貸之黃進興貸款案，被告戊○並未參與核辦之業務
    ，自不負賠償責任，併予敘明。並於本院聲明：1.原告之訴
    及其假執行之聲請均駁回。2.如受不利之判決，願供擔保請
    准宣告免為假執行。
三、被告丙○○則以：
  (一)黃進興貸款案中，就黃進興所提供擔保品，依當時鄉公所核
    發之分區使用證明，及建築線指示圖中，並未記載「限建」
    ，故無從將「限建」記載於調查報告中。又本案貸款屆期後
    原告未收回貸款，並同意黃進興轉期，且於84年11月16日轉
    期為徵信調查時，徵信人員亦未於調查報告中記載有限建之
    情，則原告主張如附表所示之土地為限建土地，應無足採。
    另原告於每件貸款案均設有嚴密內部控制程序，本件貸款人
    於借款時承諾1 年內動工興建房屋，但原告於期限屆後未收
    回借款，反而繼續接受繳納利息，甚至於84年11月同意其轉
    期，故原告應自負其責。
  (二)何榮坤貸款案中，徵信經辦人員係訴外人庚○○，被告係徵
    信主辦及授信審查小組成員之一，僅作報告之審核，並未實
    際對擔保品調查及鑑價。本件貸款案已依原告之規定提交授
    信審查小組決議通過，並無不妥之處。雖何榮坤為甲○○之
    胞弟，惟依原告內部規定，並無要求被告甲○○於授信時審
    查時應予迴避。尤其擔保放款案件僅在審查其價值，且由眾
    人決議，故其參與決議並無違背規定等語，資為抗辯。並於
    本院聲明：1.原告之訴及其假執行之聲請均駁回。2.如受不
    利之判決，願供擔保請准宣告免為假執行。
四、被告甲○○未於言詞辯論期日到場，亦未提出書狀為何聲明
    或陳述。
五、兩造不爭執：
  (一)黃進興2,800萬元之貸款案：
  1.被告丙○○負責經辦徵信業務。
  2.被告甲○○為徵信業務主管。
  (二)何英竣760萬元貸款案：
  1.被告甲○○於該貸款案件中為徵信襄理，訴外人何英竣為其
    胞弟。
  2.被告己○○於85年6 月27日由他處調任原告屏東分行經理乙
    職。
  (三)何榮坤500萬元貸款案：
  1.被告丙○○為徵信主管及授信審查小組成員，被告甲○○亦
    為授信審查小組成員。
  2.本件貸款擔保品瀰力肚段715-10地號土地，於87年6 月4 日
    向原告屏東分行借款2,000 萬元時，係依87年6 月之公告現
    值加成100 ％計算估價，為19,805,000元，於87年9 月間公
    告現值未調漲，鑑估價值，土地調整加成185 ％。
  (四)前開事實，有職務表、授信申請書、不動產擔保放款調查報
    告表附卷可稽。
六、兩造爭執事項：
  (一)黃進興2,800萬元之貸款案部分：
  1.黃進興所提供如附表所示之擔保品，是否為限建土地？
  2.被告丙○○就黃進興貸款案件，有關不動產擔保放款調查報
    告是否有不實之記載？
  3.被告甲○○對於被告丙○○之徵信業務是否有違反督導之責
    ？
  4.被告己○○於到任後未收回借款，是否有監督不週之責？
  5.被告戊○是否參與本件貸放之業務？
  6.被告如有違反其義務，其義務之違反與黃進興就貸款債務遲
    延還款，是否有相當因果關係？
  7.原告得向被告請求賠償之金額為何？
  (二)何英竣760萬元貸款案部分：
  1.廣興路房地價值是否有不實核估？
  2.被告甲○○就本件貸款案件，是否應迴避？
  3.被告甲○○、己○○就本件貸款案，是否有監督不週之責？
  4.原告得向被告甲○○、己○○請求賠償之金額為何？
  (三)何榮坤500萬元貸款案部分：
  1.瀰力肚段715-10地號土地是否有不實核估？
  2.被告丙○○就本件貸款案，是否有監督不週之責？
  3.被告甲○○是否應利益迴避，不得擔任授信審查小組成員？
  4.原告得向被告丙○○、甲○○請求賠償之金額為何？
    經查：
  (一)黃進興2,800萬元之貸款案部分：
  1.有關黃進興所提供如附表所示之擔保品，是否為限建土地部
    分：
  (1)依原告於81年4 月10日自行頒布之授信擔保品調查估價要點
    第8 條規定，對於禁建或限建之不動產，不宜徵為擔保品，
    有該要點附卷可稽（見本院卷(二)第51-56 頁）。又何謂禁建
    或限建土地，該要點並未定義，則前開要點中所稱之禁、限
    建土地，自應以建築法上定義為準。
  (2)黃進興於82年10月15日以如附表所示土地為擔保品，向原告
    屏東分行申請貸款2,800 萬元。前開案件由被告丙○○擔任
    徵信人員為徵信後，填寫不動產擔保放款調查報告，連同土
    地分區使用證明書、建築線指示申請書圖，提交該行授信審
    查小組審核貸放之事實，有授信申請書、佳冬鄉公所土地分
    區使用證明書、建築線指示申請書圖、不動產擔保放款調查
    報告附卷可稽（見本院卷(一)第57、59-61 頁）。
  (3)又依建築線指示申請書圖所示（見本院卷(二)第460 頁），申
    請圖中註記：「本申請地點應與東側兒一及南側8 公尺計劃
    道路一併辦理市地重劃，並完成法定程序後，使得申請發照
    建築。」，前開註記內容經本院向屏東縣政府詢問該部分土
    地是否為禁建或限建土地，經屏東縣佳冬鄉公所函覆以：石
    光段340 、348 、349 、388 地號土地為佳冬鄉佳冬都市計
    劃內市地重劃範圍內之土地等語，屏東縣政府則表示該項註
    記為有條件之建築，並非禁建或限建之意，有屏東縣佳冬鄉
    公所97年6 月18日佳鄉建字第0970004436號函文、本院公務
    電話紀錄附卷可稽（見本院卷(二)第562 、566 頁）。參以黃
    進興於本件申貸案件中所檢附之土地使用分區證明以觀，其
    所申貸案件中所提供之擔保品，為住宅區，並無禁建或限建
    之註記。原告主張如附表所示之土地為禁建土地，尚無足採
    。
  (4)再本件申貸案件於提交授信審查小組成員審議時，亦將該建
    築線指示申請書圖一併提交審議，被告丙○○並未予以隱匿
    ，而審查小組成員審議後，亦同意貸放等情以觀，足見被告
    丙○○亦未故意疏漏未記載。原告主張被告丙○○明知有限
    建之情，而未予記載，亦無足採。
  2.有關被告丙○○就黃進興貸款案件，有關不動產擔保放款調
    查報告是否為不實記載部分：
    證人黃進興於刑事背信案件偵查中證述：82年間伊妹婿向其
    表示其所經營之智祥建設有限公司準備推出建案，需要向銀
    行辦理融資，希望以其名義辦理貸款，並表示該筆申貸有充
    足之擔保品，伊遂答應其要求出面辦理借款。伊辦理貸款時
    ，從事裝潢業，但未投資建築業，年收入約50萬元，年支出
    亦有數十萬元，並無結餘，辦理徵信人員並未詢問伊有關年
    收入及支出情形，只是在對保時要求伊簽名，徵信人員知道
    實際上係王枝清以伊為人頭向該行申辦，伊只是配合辦理土
    地過戶及在對保時出面簽名等語，有該調查筆錄在卷可憑（
    見臺灣屏東地方法院檢察署94年他字第1049號，下稱屏檢卷
    1049號，第177-178 頁）。而被告丙○○亦於前開案件不否
    認本件擔保放款調查報告表有關黃進興之個人資料表之內容
    未向黃進興徵信過，該內容係根據黃進興貸款時所寫的個人
    資料表內容及向智祥建設有限公司總經理黃全幸詢問後所做
    之記載等語，亦有該調查筆錄附卷可按（見屏檢卷1049號，
    第117 頁），足見調查報告表中有關黃進興個人資力記載，
    被告丙○○確實未向本人為徵信。然申貸人個人信用及資力
    ，亦為申貸案件中是否據還款能力考量之一，對於是否准予
    核貸，亦為重要因素之一，則被告就前開事項為向申貸人實
    際徵信，僅憑他人陳述及申貸資料予以記載，被告丙○○就
    其徵信義務，已違反原告規定。
  3.有關被告甲○○對於被告丙○○之徵信業務是否有違反督導
    之責部分：
    就黃進興申貸案件，被告甲○○雖為徵信業務主管，惟其僅
    就徵信人員所撰寫調查報告為書面之審查。原告對於被告丙○○就黃進興個人資力未為徵信後確實填寫，被告於監督上
    有何違反監督之事實，並未舉證證明，則原告主張被告甲○○對於被告丙○○之徵信業務是否有違反督導之責部分，尚
    無足採。
  4.有關被告己○○於到任後未收回借款，是否有監督不週之責
    部分：
  (1)黃進興申貸案件於82年申貸後於期限屆期前，向原告屏東分
    行申請轉期，經原告屏東分行於84年11月3 日同意黃進興就
    前次貸款予以轉期至86年11月9 日止，另由黃進興於84年11
    月9 日復行簽具承諾書，承諾所提供之擔保品於轉期後1 年
    內動工興建房屋，如未依期動工，同意由原告屏東分行無條
    件收回放款，亦有授信請核書、抵押借款調查報告、基地明
    細表、承諾書附卷可憑（見本院卷(二)第85-87 頁、第63頁）
    。茲黃進興2,800 萬元之貸款案件，自85年7 月9 日起即延
    滯欠繳，為兩造所不爭執，足見黃進興貸款案件於黃進興於
    承諾動工興建期限屆期前，即已延滯。
  (2)證人即當時授信審查小組成員之一辛○○於本院證稱：「（
    對於逾期繳款的客戶是何人決定催討？）由放款這邊，只要
    一個月沒有繳利息就開始寄通知。」「（黃進興的貸放案件
    逾期繳款的催繳有無特別遲延？）沒有。」「（請問證人一
    般催繳是何人來催款？）一到三個月是放款人員來催繳，超
    過是由逾放小組，這部分是主動處理。」「（這部分是否須
    由經理來督促？）沒有規定，是由逾放小組的主管來督促。
    」等語（見本院(二)卷第413 、417 頁）。而被告己○○於85
    年6 月27日始由他處調任原告屏東分行經理乙職，被告己○○到職時，前開貸款案件仍依期繳款未逾期，承諾書所記載
    之興建期限亦未屆至，斯時前開案件尚無從提前收回。雖黃
    進興貸款案件於85年7 月9 日逾期繳納，惟依證人辛○○前
    開證述之內容，本件貸款催收並未遲延，則原告主張被告己○○就本件貸款之催收有監督不週之責，應無足採。
  5.有關被告戊○是否參與本件貸放之業務部分：
    原告主張被告戊○就黃進興貸款案件亦有債務不履行之情事
    ，惟為被告戊○所否認。而有關被告戊○就本件貸款係參與
    何項業務，均未見其說明及證明，則原告前開主張，尚無足
    採。
  6.有關被告如有違反其義務，其義務之違反與黃進興就貸款債
    務遲延還款，是否有相當因果關係部分：
    有關黃進興貸款部分，被告丙○○雖就其徵信義務，已違反
    原告規定。惟前開申貸案件於82年申貸後，於84年11月3 日
    ，原告復行同意黃進興就貸款予以轉期至86年11月9 日止，
    依卷附原告所頒定內部業務手冊徵信業務篇，有關借戶經貸
    放後轉期時，應重新再為徵信，亦據證人辛○○證述在卷（
    見本院卷(二)第412 頁）。原告既同意黃進興就貸款予以轉期
    至86年11月9 日止，縱被告丙○○於貸放之初就黃進興個人
    資力未向黃進興本人徵信，即根據他人所提供資料予以填載
    而與實際情形不符，然於屆期前，黃進興仍依約繳款，並未
    逾期。嗣黃進興於屆期前申請轉期，其資力既依原告公司規
    定重新徵信，而原告屏東分行亦同意轉期，則被告丙○○初
    次貸款所為之義務違反，已因原告屏東分行同意黃進興轉期
    而中斷。黃進興因轉期後逾期繳納縱始原告受有損害，該損
    害亦與被告丙○○違反徵信義務之行為無相當因果關係。
  7.有關原告得向被告請求賠償之金額為何部分：
    原告就黃進興申貸案請求被告損害賠償，除被告丙○○有違
    反徵信義務之行為外，其餘被告並無義務之違反。而黃進興
    於展期後逾期繳納之損害，與被告丙○○違反徵信義務之行
    為無相當因果關係，亦如前述，原告即不得相被告請求損害
    賠償，就本項爭點，亦毋庸再行論述。
  (二)何英竣760萬元貸款案部分：
  1.有關廣興路房地價值是否有不實核估部分：
  (1)何英竣於86年7 月8 日以廣興路房地為擔保品，就存摺存款
    融資部分申請330 萬元貸款，購屋部分，申請430 萬元貸款
    。前開房地經辛○○徵信後，土地部分以公告現值加60％計
    算，建物部分則加成280 ％，合計廣興路實估金額為890,30
    0 元，並填寫不動產擔保放款調查報告，提交授信審查小組
    審議。經授信審查小組審核後，准予以前開項目金額貸放，
    除前已設定債權金額516 萬元最高限額抵押權外，並在前開
    房地增設債權金額396 萬元最高限額抵押權之事實，有授信
    申請書、放款支付計算書、授信審查紀錄表、不動產擔保放
    款調查報告及授信審核書、土地、建物登記謄本在卷可按。
  (2)依證人辛○○於本院證述：「（原告公司關於標的物的估價
    有無標準？）有。目前原告公司建物最高加成百分之四百。
    」，「（何英竣的貸放案件當時建物和土地最高是加成多少
    ？）建物是百分之五百，土地部分以公告現值加上百分之六
    十。」等語，足見廣興路房地為擔保品部分核估加值成數，
    並未逾原告公司當時規定。
  (3)雖廣興路房屋於84年12月間，林江樺以相同房地向原告申請
    貸款時，土地以公告現值加60％計算，建物部分則加成280
    ％，合計實估金額為4,992,000 元，有授信審查紀錄表、不
    動產擔保放款調查報告及授信審核書在卷可憑。惟前開鑑估
    時間距何英竣以相同擔保品申貸時間，已有1 年半，其中建
    物部分雖會折舊，惟在市場交易價格仍會隨物價之調漲、居
    住環境之改變或鑑估時銀行同意加成之成數不同而有所昇漲
    ，尚難以1 年半前核估之加成成數不同，而認有違法高估之
    實。原告對於本件貸款擔保品之核估有何違法之處並未舉證
    說明，原告主張廣興路房地不實核估，應無足採。
  2.有關被告甲○○就本件貸款案件，是否應迴避部分：
    本件貸款被告甲○○任徵信主管，原告雖舉財政部於67年9
    月1 日起所修正頒佈之「公營金融保險事業機構人員生活道
    德規範要點」第21項：「授信人員對本人、配偶或其三親等
    以內之直系親屬或與私人有重大利害關係之授信案件，應予
    迴避，並簽請上級人員指定其他人員辦其授信工作」規定，
    認被告甲○○就本件申貸案中應予迴避。惟查被告甲○○為
    徵信主管，並非本件貸款授信業務人員或主管，當無前開規
    定之適用。而原告對於原告內部是否有明定對於申款案件如
    申貸人與徵信人員具一定親屬關係即須迴避之規定，並未舉
    證以實其說，則原告主張被告甲○○身為徵信主管，就本件
    申貸案件應予迴避，亦無足採。
  3.有關被告甲○○、己○○就本件貸款案，是否有監督不週之
    責部分：
    本件貸款所提供之擔保品並無不實核估情形，已據前述，則
    原告主張被告甲○○為徵信主管、被告己○○為經理有督導
    不週之義務違反，尚無足採。
  4.原告得向被告甲○○、己○○請求賠償之金額為何？
    被告甲○○、己○○對於原告既無債務不履行之情事，則本
    項爭點，亦毋庸再行審論。
  (三)何榮坤500萬元貸款案部分：
  1.有關瀰力肚段715-10地號土地是否有不實核估部分：
  (1)何英竣以其所有瀰力肚段715-10地號土地於87年6 月4 日向
    原告屏東分行申貸2,000 萬元，經原告屏東分行依87年6 月
    之土地公告現值加成100 ％計算估價，為19,805,000元。嗣
    於87年9 月間，何榮坤以相同擔保品申貸500 萬元，前開土
    地鑑估價值由土地公告現值100 ％調整加成185 ％，鑑估價
    值由87年6 月之19,805,000元調整為28,217,000元，而同意
    增貸500 萬元之事實，有授信審查紀錄表、不動產擔保放款
    調查表在卷可按。
  (2)又依卷附土地銀行87年8月24日總調資字第870019733號所核
    備「台灣土地銀行屏東分行88年度農地估價調整表87年7 月
    1 日公告」中屏東縣里港鄉○○○段農地估價調整表，該地
    段之最高加成率已提高至200 ％，當時徵信人員庚○○至現
    場實地調查之結果，認依該筆土地農地利用、地價行情，並
    依該地87年度公告現值加成185 ％，初步估算值2,821 餘萬
    元，經送請該分行授信審查小組審議，認屬合理之事實，亦
    據證人庚○○證述在卷。則本件申貸案件有關土地加成核估
    ，並未違反原告公司規定，原告主張前開土地於申貸2,000
    萬元時，係依87年6 月之公告現值加成100 ％計算估價，為
    19,805,000元，於87年9 月間，無增加土地現值之情形，公
    告現值亦未調漲，竟仍將瀰力肚段715-10地號土地調整加成
    185 ％，有不實核估，尚無足採。
  2.有關被告丙○○就本件貸款案，是否有監督不週之責部分：
    被告丙○○為本件申貸案件徵信主管，而本件申貸案件並無
    不實核估之情形，原告主張被告丙○○就本件貸款案，應負
    監督不週之責，即屬無據。
  3.被告甲○○是否應利益迴避，不得擔任授信審查小組成員部
    分：
  (1)證人庚○○於本院證稱：「（你們銀行是否有規定有權授信
    人員和借款人有關係，授信人員要迴避？）我們銀行有規定
    有權授信人員與借款人有關係要迴避，所謂有權授信人員是
    指最後有權決定准駁權的人，我們銀行有規定有准駁權的人
    在分行是指經理和副理，被告甲○○當時是擔任徵信襄理，
    他是沒有准駁權的。」，證人即當時擔任本件審查小組成員
    之一壬○○亦於本院證述：「准駁權的問題經理授權給副理
    的額度每個分行都不同，這部分的授權額度都要用公文陳報
    給總行核准，根據現在的規定目前有准駁權的人只有銀行的
    經理和副理。」等語（見本院卷第421 、424 頁），而被告
    甲○○與何英竣、何榮坤為兄弟關係，當時被告甲○○雖為
    襄理並擔任審查小組成員之一，惟並無准駁之權。
  (2)雖原告再舉財政部於67年9 月1 日起所修正頒佈之「公營金
    融保險事業機構人員生活道德規範要點」第21項：「授信人
    員對本人、配偶或其三親等以內之直系親屬或與私人有重大
    利害關係之授信案件，應予迴避，並簽請上級人員指定其他
    人員辦其授信工作」規定，認被告甲○○就本件申貸案中應
    予迴避。然有關前開規定授信人員，依證人庚○○、壬○○
    前開證述內容，係指有准駁權之人，被告甲○○當時並無准
    駁之權。而原告就前開規定之授信人員是否包括審議小組成
    員，並未說明及證明，則原告主張被告甲○○應予迴避，亦
    屬無據。
  4.有關原告得向被告丙○○、甲○○請求賠償之金額為何部分
    ：
    本件申貸案件，並無不實核估，被告丙○○、甲○○即無督
    導不週。雖本件申貸案件事後因何榮坤逾期繳納致原告受有
    損害，惟被告既無債務不履行之情，原告即不得向其請求損
    害賠償，本項爭點亦毋庸復行論述。
七、綜上所陳，被告就黃進興2,800 萬元貸款案件，除被告丙○○就黃進興資力未實際向本人徵信後填載，違反其義務，其
    餘被告則無原告主張之債務不履行行為，被告丙○○雖有不
    實填載黃進興資力，惟與黃進興事後遲延繳款致原告無法受
    償無相當因果關係；就何英竣760 萬元申貸案，被告甲○○
    、己○○亦無原告主張之債務不履行行為；就何榮坤案件，
    被告甲○○、丙○○亦無原告主張債務不履行之情事，則原
    告請求被告賠償前開3 件申貸案件損害，即無理由，應予駁
    回。原告之訴既經駁回，其假執行聲請亦失所附麗，併予駁
    回。
八、本件事證已臻明確，兩造其餘攻擊防禦方法及所提證據，經
    核與判決結果無影響，爰不一一論述，附此敘明。
據上論結，本件原告之訴為無理由，依民事訴訟法第385 條第1
項前段、第78條，判決如主文。
中    華    民    國    97    年    7     月    14    日
                  民事第一庭    審判長法  官  潘  快
                                      法  官  張以岳
                                      法  官  邱玉汝
正本係照原本作成。
如對判決上訴，須於判決送達後20日內向本院提出上訴狀，其未
表明上訴理由者，應於提出上訴後20日內向本院補提理由書狀（
均須按他造當事人之人數附繕本）。
中    華    民    國    97    年    7     月    16    日
                                      書記官  魏慧夷
附表：
黃進興申貸案
┌──┬───┬──────┬──────────┬───────────┐
│編號│貸款人│  貸款時間  │      貸款金額      │    供擔保之不動產    │
│    │      │  （民國）  │      (新臺幣)      │      （屏東縣）      │
├──┼───┼──────┼──────────┼───────────┤
│  1 │黃進興│82年11月9 日│2,800 萬元（4 年中期│屏東縣佳冬鄉○○○段  │
│    │      │            │購地擔保放款）      │192-84、192-85、192-86│
│    │      │            │                    │、192-88、192-89（重測│
│    │      │            │                    │前為石光段340 、349 、│
│    │      │            │                    │348 、388 、386 地號）│
│    │      │            │                    │、192-87、192-166 、  │
│    │      │            │                    │192-168 、192-170 地號│
│    │      │            │                    │土地                  │
└──┴───┴──────┴──────────┴───────────┘


司法院資訊處製作；財團法人民間司法改革基金會備份。
